臺灣高等法院刑事判決
110年度上易字第924號
上  訴  人  臺灣桃園地方檢察署檢察官
被      告  彭清明


                    （另案於法務部○○○○○○○○強制戒治中）
上列上訴人因被告違反毒品危害防制條例案件，不服臺灣桃園地
方法院109年度審易字第2007號，中華民國110年2月17日第一審
判決（起訴案號：臺灣桃園地方檢察署109年度撤緩毒偵字第542
 號），提起上訴，本院判決如下：
    主  文
上訴駁回。
    理  由
一、公訴意旨略以：被告甲○○前因毒品案件，經臺灣桃園地方法
    院裁定送觀察、勒戒後，認無繼續施用毒品之傾向，於民國
    93年5月28日執行完畢，由本署檢察官以93年度毒偵緝字第1
    41號為不起訴處分確定；又於前揭觀察、勒戒執行完畢釋放
    後5年內之95年間，再因施用毒品案件，經臺灣桃園地方法
    院以95年壢簡字第2314號判決判處有期徒刑4月確定，嗣經
    同法院以96年度聲減字第6707號判決判處減刑至有期徒刑2
    月確定，於97年3月5日易科罰金執行完畢。又因施用第二級
    毒品之犯行，經本署檢察官以107年度毒偵字第6417號為附
    命完成戒癮治療之緩起訴處分，該處分於108年3月6日確定
    ，緩起訴期間自108年3月6日至109年8月5日止，嗣因未履行
    緩起訴條件，由本署檢察官另以109年度撤緩字第234號撤銷
    緩起訴處分確定在案。詎仍不知悔改，復基於施用第二級毒
    品之犯意，於107年9月26日晚間7時許，在桃園市○○區○○路○
    段000號205室居處內，以將甲基安非他命置入玻璃球內燒烤
    吸食煙霧之方式，施用第二級毒品甲基安非他命1 次。嗣因
    另案通緝，於107年9月28日晚間6時許，為警在上址居處查
    獲，經採集其尿液送驗，呈甲基安非他命陽性反應，始悉上
    情。因認被告涉犯毒品危害防制條例第10條第2項之施用第
    二級毒品罪嫌。
二、按起訴之程序違背規定者，應諭知不受理之判決；對於原審
    諭知不受理之判決上訴時，第二審法院認其為無理由而駁回
    上訴，得不經言詞辯論為之，刑事訴訟法第303條第1款、第
    372條分別定有明文。而施用第一、二級毒品為犯罪行為，
    毒品危害防制條例（下稱毒品條例）第10條設有處罰規定，
    施用第一、二級毒品者，本應科以刑罰。惟毒品條例於87年
    修訂施行後，對於施用毒品者肯認具有「病患性犯人」之特
    質，基於刑事政策，對合於一定條件之施用者，依同條例第
    20條之規定，施以觀察、勒戒及強制戒治之保安處分，嗣於
    97年4月30日修正公布第24條，同年10月30日施行後，對於
    犯施用第一、二級毒品罪者，進入司法程序之戒癮治療方式
    ，係採取第20條第1項、第2項規定「觀察、勒戒或強制戒治
    」及第24條第1項所定「附命完成戒癮治療之緩起訴處分」
    雙軌制。又毒品條例於109年1月15日修正公布第20條第3項
    及第23條第2項規定，於同年7月15日施行，依同條例第35條
    之1第1、2款規定，犯第10條之罪者，不論其行為係在新法
    施行生效前或施行生效後所為，均應依新法規定處理。而依
    修正之毒品條例第20條第3項規定，犯第10條之罪於觀察、
    勒戒或強制戒治執行完畢釋放後，3年後再犯者，適用同條
    第1、2項（即應先觀察勒戒或強制戒治）之規定，法條規定
    既以「觀察、勒戒或強制戒治執行完畢釋放」作為起算之基
    準時點，過去實務雖以「附命緩起訴」後，5年內（新法修
    正為3年）再犯施用第一、二級毒品者，因事實上已接受等
    同「觀察、勒戒」處遇，依毒品條例第23條第2項之相同法
    理，逕行提起公訴，無重為觀察、勒戒必要（最高法院104
    年度第2次刑事庭會議）。但行為人雖經檢察官為「附命緩
    起訴」，若未完成戒癮治療，即難與已接受「觀察、勒戒或
    強制戒治『執行完畢』」之處遇等同視之（最高法院109年度
    台非字第76、77號判決意旨參照），自應仍以最近一次觀察
    、勒戒或強制戒治執行完畢釋放，起算該3年期間。
三、經查，被告前因施用毒品案件，經臺灣桃園地方法院以92年
    度毒聲字第3872號裁定送勒戒處所觀察、勒戒後，認無繼續
    施用毒品之傾向，於93年5月28日執行完畢釋放出所，並經
    臺灣桃園地方檢察署檢察官以93年度毒偵緝字第141號為不
    起訴處分確定。復於前開觀察勒戒執行完畢釋放後之107年9
    月26日，因本件施用第二級毒品犯行，經臺灣桃園地方檢察
    署檢察官於108年2月11日以107年度毒偵字第6417號為附命
    戒癮治療之緩起訴處分，於108年3月6日確定，惟被告於緩
    起訴期間內，多次未前往指定醫療機構接受門診及心理輔導
    治療，且累計未到診狀況顯已無法於履行期限內完成戒癮治
    療，經臺灣桃園地方檢察署檢察官以109年度撤緩字第234號
    撤銷緩起訴處分，有上開緩起訴處分書、撤銷緩起訴處分書
    及本院被告前案紀錄表附卷可資佐證（臺灣桃園地方檢察署
    107年度毒偵字第6417號偵查卷宗第70至71頁、臺灣桃園地
    方檢察署109年度撤緩字第234號偵查卷宗第13至14頁、本院
    卷第26、36至38頁），被告本案附命戒癮治療之緩起訴處分
    既經撤銷，其戒癮治療未完成，事實上並未因上開緩起訴處
    分而受有等同於觀察、勒戒或強制戒治執行完畢之情事，依
    據前揭說明，自應以最近一次觀察、勒戒或強制戒治執行完
    畢釋放即93年5月28日，起算3年之再犯期間。從而，本件被
    告被訴於107年9月26日晚間7時許施用第二級毒品甲基安非
    他命，距其最近一次觀察、勒戒執行完畢釋放之93年5月28
    日，已逾3年，核屬毒品條例第20條第3項所規定之「3年後
    再犯」，自應依修正後之毒品條例第20條第3項、現行第24
    條等規定，由檢察官視被告個案之情形，是否適合「觀察、
    勒戒或強制戒治」或給予「附命完成戒癮治療緩起訴處分」
    之機會，不得予以追訴。詎檢察官逕就本案提起公訴，其起
    訴之程序當然違背法律規定，自應諭知不受理之判決。
四、維持原判決之理由：
　㈠原審同上見解，為本件公訴不受理之諭知，於法並無違誤。
　㈡檢察官上訴意旨略以：毒品條例第24條第2項規定雖經修正，
    然尚未施行，現行毒品條例第24條第2項明定：前項緩起訴
    處分經撤銷者，應依法追訴，即已明示施用毒品案件於撤銷
    緩起訴處分之法律效果為「依法追訴」，此乃因被告事實上
    已接受等同「觀察、勒戒」之處遇，惟其竟未能履行該條件
    ，自應於撤銷緩起訴處分後就前案依法起訴，而無再次聲請
    法院裁定觀察、勒戒之必要（最高法院100年度第1次刑事庭
    會議決議、本院109年度毒抗字第140號裁定、109年度上訴
    字第2570號判決意旨參照）。本件被告因施用第二級毒品，
    經臺灣桃園地方檢察署檢察官以107年度毒偵字第6417號為
    附命完成戒癮治療之緩起訴處分確定，惟被告未完成戒癮治
    療，而經臺灣桃園地方檢察署檢察官以109年度撤緩字第234
    號撤銷緩起訴處分確定，因被告事實上既已接受等同觀察、
    勒戒之處遇，揆諸上開規定及說明，自應由檢察官逕行起訴
    ，並無再次聲請法院裁定觀察、勒戒之必要，原判決以上開
    理由逕為不受理之判決，非惟違反現行有效施行之毒品條例
    第24條第2項規定，且有悖於上開最高法院刑事庭會議意旨
    。
　㈢經查：
　⒈犯施用第一級、第二級毒品罪者，檢察官應聲請法院裁定觀
    察、勒戒；且觀察、勒戒等處遇執行完畢釋放後，3 年後再
    犯施用第一級、第二級毒品罪者，應再啟觀察、勒戒等處遇
    程序，修正後毒品條例第20條第1項、第3項分別定有明文。
    另修正前毒品條例第24條第1項明定「本法第20條第1項及第
    23條第2項之程序，於檢察官先依刑事訴訟法第253條之1第1
    項、第253條之2之規定，為附命完成戒癮治療之緩起訴處分
    時，或於少年法院（地方法院少年法庭）認以依少年事件處
    理法程序處理為適當時，不適用之」，亦即檢察官對施用毒
    品之被告得為「附命緩起訴」，而排除觀察、勒戒等處遇及
    起訴規定之適用，而檢察官得為「附命緩起訴」處分之對象
    ，當包括「初犯及3年後再犯」、「3年內再犯」之施用毒品
    者。若上開「附命緩起訴」經撤銷時，自應回復為原緩起訴
    處分不存在時之狀態，檢察官仍應依修正後毒品條例第20條
    第1項或第23條第2項之規定，分別視其為「初犯及3年後再
    犯」或「3年內再犯」之施用毒品者，而決定適用觀察、勒
    戒等處遇或起訴之程序。至修正前同條例第24條第2 項規定
    ：「前項緩起訴處分（即附命緩起訴），經撤銷者，檢察官
    應『依法追訴』」，法文既非「依法起訴」，並參考刑事訴訟
    法第1條第1項規定：「犯罪，非依本法或『其他法律』所定之
    訴訟程序，不得『追訴』、處罰」，且「刑罰」及「保安處分
    」同為犯罪之法律效果，則「依法追訴」，除指檢察官適用
    刑事訴訟法所定之起訴程序外，尚包括修正前（後）毒品條
    例第20條第1項所定觀察、勒戒程序。此與修正後毒品條例
    第23條第2項規定「觀察、勒戒或強制戒治執行完畢釋放後
    ，3年內再犯第10條之罪者，檢察官或少年法院（地方法院
    少年法庭）應『依法追訴』或裁定交付審理。」因與同條例第
    20條第3 項配合之結果（即觀察、勒戒等處遇執行完畢釋放
    後，3年後再犯第10條之罪，始得重行觀察、勒戒），所稱
    「依法追訴」，無從包括聲請觀察、勒戒者有別，尚不得援
    引修正後毒品條例第23條第2項之規定，而謂修正前毒品條
    例第24條第2項之「依法追訴」，必需排除修正後毒品條例
    第20條聲請觀察、勒戒規定之適用。且修正前毒品條例第24
    條第2項所稱「緩起訴處分」經撤銷者，其撤銷原因非一，
    若係因違法或不當經再議程序，由上級檢察機關撤銷時，本
    應回復未為緩起訴處分前之狀態，由檢察官續行偵查，視個
    案之證據，為適當之處分，要不得強解為應「依法起訴」，
    認無再次聲請法院裁定觀察、勒戒之必要（最高法院109年
    度台上大字第3536號提案裁定之肯定說見解及撤銷提案裁定
    之理由參照）。被告本案所受附命完成戒癮治療之緩起訴處
    分既經撤銷，其戒癮治療並未完成，無從認被告等同接受觀
    察、勒戒之處遇。本件被告被訴施用第二級毒品犯行距其最
    近一次觀察、勒戒執行完畢釋放日既逾3年，核屬毒品條例
    第20條第3項所規定之「3年後再犯」，於本次毒品條例修正
    施行後，即應由檢察官重啟處遇程序，不得對被告追訴處罰
    ，詎檢察官逕就本案提起公訴，其起訴之程序當然違背法律
    規定，原審依刑事訴訟法第303條第1款規定，諭知不受理之
    判決，核無不合。
　⒉檢察官上訴意旨所指最高法院100年度第1次刑事庭會議決議
    意旨等實務上見解，於本次毒品條例修正後，其論理已失其
    所據，自不宜再予援用。且毒品條例第24條規定於109年1月
    15日修正，經行政院以110年4月15日院臺法字第1100010649
    B號定自110年5月1日起施行，修正後毒品條例第24條第1項
    、第2項規定：「第20條第1項及第23條第2項之程序，於檢
    察官先依刑事訴訟法第253條之1第1項、第253條之2第1項第
    4款至第6款或第8款規定，為附條件之緩起訴處分時，或於
    少年法院（地方法院少年法庭）認以依少年事件處理法程序
    處理為適當時，不適用之。前項緩起訴處分，經撤銷者，檢
    察官應繼續偵查或起訴。」本件被告前開戒癮治療程序並未
    完成，其所受附命完成戒癮治療之緩起訴處分既經撤銷，回
    復為原緩起訴處分不存在之狀態，依修正後毒品條例第24條
    第2項規定，應由檢察官依同條例第20條第1項或第23條第2
    項之規定，分別視其為「初犯及3年後再犯」或「3年內再犯
    」之施用毒品者，而決定適用觀察、勒戒等處遇或起訴之程
    序。
　㈣從而，檢察官猶執前詞，提起上訴，為無理由，應予駁回，
    並不經言詞辯論為之。　
據上論斷，應依刑事訴訟法第368條、第372條，判決如主文。
中　　華　　民　　國　　110 　年　　5 　　月　　11　　日
                  刑事第三庭    審判長法　官  張惠立 
                                      法　官  劉兆菊
                                      法　官  廖怡貞
以上正本證明與原本無異。
不得上訴。
                                      書記官  劉芷含
中　　華　　民　　國　　110 　年　　5 　　月　　11　　日